【裁判字號】    97,重訴,73
【裁判日期】    981223
【裁判案由】    債務人異議之訴
【裁判全文】
臺灣士林地方法院民事判決              97年度重訴字第73號
原      告  乙○○
訴訟代理人  翁顯杰律師
被      告  甲○○即邱乾德即邱.
訴訟代理人  羅廷祥律師
上列當事人間請求債務人異議之訴事件，經本院於民國98年12月
2日言詞辯論終結，判決如下：
    主  文
被告應給付原告新臺幣壹仟陸佰零壹萬壹仟貳佰貳拾貳元及如附
表所示之利息。
原告其餘之訴駁回。
訴訟費用由被告負擔百分之九十八，餘由原告負擔。
本判決第一項於原告以新臺幣伍佰拾萬元供擔保後，得假執行
。
原告其餘假執行之聲請駁回。
    事實及理由
一、按訴狀送達後，原告不得將原訴變更或追加他訴，但經被告
    同意或請求之基礎事實同一者，不在此限，民事訴訟法第25
    5 條第1 項第1 、2 款定有明文。本件原告起訴時訴之聲明
    為：(一)被告甲○○應給付原告新臺幣（下同）5,998,933 元
    及自民國84年3 月31日起至清償日止，按年息10.75%計算之
    利息；(二)被告應給付原告10,012,289元（原告誤繕為10,122
    ,289元）及自86年7 月18日起至清償日止，按年息11.75%計
    算之利息，嗣於審理中之98年9 月10日具狀變更訴之聲明為
    ：(一)被告應給付原告5,998,93 3元及自84年3 月31 日 起至
    清償日止，按年息10.75%計算之利息；並自84年3 月31日起
    至84年9 月30日止，按年息1.07 5% 計算之違約金；及自84
    年10月1 日起至清償日止，按年息2. 15%計算之違約金；(二)
    被告應給付原告10,012,289元及自86年7 月18日起至清償日
    止，按年息11.75%計算之利息；並自86年7 月18日起至87年
    1 月17日止，按年息1.175%計算之違約金；及自87 年1月18
    日起至清償日止，按年息2.35 %計算之違約金。因追加部分
    基礎事實並未變更，且被告亦對該追加部分當庭表示同意，
    是參照上揭規定，原告之追加於法有合，應予准許，先此敘
    明。
二、原告起訴主張：被告於82年5 月8 日擔任巨德化工有限公司
    （以下簡稱巨德公司）之連帶保證人並偕同其向花蓮區中小
    企業銀行股份有限公司（以下簡稱花蓮企銀）借款20,000,0
    00元（以下簡稱系爭第一筆借款），雙方約定借款期間自82
    年5 月8 日起至83年5 月8 日止，本息按月分期攤還，利息
    按基本放款利率加0.5%計算，如未按期繳納利息時，視為借
    款全部到期，除仍按上開利率計息外，自逾期之日起6 個月
    以內者，按上開利率10% ，逾期超過6 個月以上者，按上開
    約定利率20 %計付違約金。後於84年3 月30日又擔任三馬汽
    車行有限公司（以下簡稱三馬公司）之連帶保證人，並偕同
    其向花蓮企銀承擔巨德公司系爭第一筆借款債務中之14,000
    ,000元（以下簡稱系爭第二筆借款）。花蓮企銀於93年12月
    20日將上開二筆債權讓與訴外人新利資產管理股份有限公司
    （以下簡稱新利公司），新利公司復於94年8 月26日將該等
    債權讓與訴外人薛宗賢、陳勝宏，薛宗賢、陳勝宏於96年10
    月26日將系爭第一筆借款尚有本金債權5,998,933 元、第二
    筆借款尚有本金債權10,012,289元讓與原告，並已通知被告
    ，已生債權讓與效力，詎被告屢經原告催索，均不予置理。
    為此，基於上開約定，並聲明請求：(一)被告應給付原告5,99
    8,933 元及自84年3 月31日起至清償日止，按年息10.75%計
    算之利息；並自84年3 月31日起至84年9 月30日止，按年息
    1.075%計算之違約金；及自84年10月1 日起至清償日止，按
    年息2. 15%計算之違約金；(二)被告應給付原告10,012,289元
    及自86年7 月18日起至清償日止，按年息11.75%計算之利息
    ；並自86年7 月18日起至87年1 月17日止，按年息1.175%計
    算之違約金；及自87年1 月18日起至清償日止，按年息2.35
    % 計算之違約金；(三)並願供擔保請求宣告假執行。
三、被告則以：系爭第一筆借款花蓮企銀實際上僅撥付予巨德公
    司16,600,000元，系爭第一筆借款實際借款金額於三馬公司
    承擔14,000,000元後，應僅餘2,600,000 元，而非6,000,00
    0 元；又系爭第二筆借款業經三馬公司、訴外人謝進生即丙
    ○○清償而消滅；縱認無該清償之事實，亦主張將三馬公司
    對花蓮企銀享有1,058,549 元之不當得利債權，與原告對三
    馬公司之債權為抵銷而消滅；被告於本院96年度重訴字第33
    9 號判決原告應負擔訴訟費用153,768 元之債權，應與原告
    對於巨德公司所享有之債權為抵銷；再若仍認原告尚存有若
    干之本金債權，其利息及違約金之約定因對於遲延後之利率
    並未約定，應依法定利率計算，又利息及違約金請求權，自
    本件起訴狀送達被告之日之97年2 月22日起回溯5 年以上之
    請求部分，均已罹於時效而消滅等語資為抗辯，並聲明：駁
    回原告之訴。
四、不爭執事項與爭點整理：
（一）不爭執事項：
   1、巨德公司於82年5 月8 日向花蓮企銀借款20,000,000元，
      三馬公司於84年3 月30日向花蓮企銀承擔其中14,000,000
      元。
   2、三馬公司承接14,000,000元之債務後，近一年餘未繳息，
      本息達17,439,459元。始另向花蓮企銀貸款3,000,000 元
      清償利息及違約金。嗣於85年4 月12日清償該3,000,000
      元債務，並就本金部分由訴外人林宗男簽發自86年7 月7
      日起至同年7 月8 日之支票共12紙予花蓮企銀兌現後清償
      至10,012,289元。
   3、花蓮企銀於93年12月20日將其對於三馬公司之10,012,289
      元債權及對於巨德公司之5,998,933 元債權讓與新利公司
      ，新利公司於94年8 月26日將上開債權讓與陳勝宏、薛宗
      賢二人，薛、陳二人又於96年10月26日將上開債權讓與原
      告，上開債權讓與人均已將債權讓與之事實通知被告。
（二）爭執事項：
   1、原告對巨德公司之債權是否於被告三馬汽車行公司承擔14
      ,000,000元後，尚有5,998,933 元未清償？
   2、原告對三馬公司之債權是否業經清償完畢？
   3、原告對被告於92年2 月22日以前之利息請求是否罹於時效
      ？
   4、被告對原告之抵銷是否有理由？
   5、原告請求之金額是否合理？
五、本院得心證之理由：
（一）巨德公司債務部分
      原告主張被告所擔保巨德公司系爭第一筆借款，為三馬公
      司承接後，尚有5,998,933 元尚未清償，並提出花蓮企銀
      授信條件徵信及審核准駁情形表、放款戶授信明細查詢單
      、簽呈各1 紙（本院卷一第152 、159 頁）為證，被告對
      於簽呈之真正及借貸關係並不爭執，惟以花蓮企銀當時僅
      撥付16,600,000元，依據借貸契約之要物性，其餘未撥付
      部分，應均屬無效，則於三馬公司承接後，實際負擔的債
      務應僅2,600,000 元為辯。經查：巨德公司所申貸的款項
      經花蓮企銀審核，准予借貸20,000,000元，且核貸該金額
      乙節，據原告所提出花蓮企銀96年8 月30日民事陳報狀陳
      報：「茲檢附巨德化工有限公司於82年間向陳報人申貸
      仟萬元整之徵信及審核准駁情形表，最後於82年5 月8 日
      僅撥款兩仟萬元」等語（本院卷一第149 頁），並有授信
      條件徵信及審核准駁情形表准予核貸的批示以及放款戶授
      信明細查詢單所示實貸金額為20,000,000元附卷可稽，核
      與原告所不爭執為真正之花蓮企銀簽呈內亦於說明欄第四
      點載述：「本案依以上所述，重新承貸、承接巨德化工有
      限公司部分債務，而另外巨德化工有限公司尚欠陸佰萬債
      務，土地所有權人邱乾德允諾儘速處理。…」，該簽呈於
      呂姓協理批示時並附加意見：「…，由三馬公司貸一七○
      ○萬以清償巨德案，並由邱乾德保證，…。另對三馬宜儘
      量再爭取50萬以備償巨德利息，否則巨德餘款600 萬馬上
      又呈延滯狀態，…」等語有關三馬公司承接後確尚有本金
      6,000,000 元的債務尚待巨德公司清償內容一致，況被告
      所辯的依據亦僅其稱：花蓮企銀當時係按巨德公司指示向
      訴外人合作金庫圓山支庫清償6,600,000 元，及向訴外人
      鍾新慶清償10,000,000元，故主張原告僅撥付上開金額，
      但並不能排除花蓮企銀以其他方式交付金額予巨德公司，
      所辯亦難認合理，是原告所提出上揭文書應堪認為真實，
      而足為據，是原告該部分主張的金額尚在6,000,000 元以
      內，自屬信實可採。
（二）三馬公司之債務部分
      按請求履行債務之訴，原告就其所主張債權發生原因之事
      實，固有舉證之責任，若被告自認此項事實而主張該債權
      已因清償而消滅，則清償之事實，應由被告負舉證之責任
      ，最高法院28年度上字第1920號著有判例。本件原告主張
      三馬公司所積欠之債務尚有本金10,012 ,28 9元未返還，
      且提出簽呈、本票、放款分戶卡、放款戶授信明細表、攤
      還及收息紀錄查詢、放款催收紀錄卡（本院卷一第159 、
      162 、164 、165 、166 、167 至168 、169 、171 頁）
      為證，被告則否認放款分戶卡、放款戶授信明細表、攤還
      及收息紀錄查詢、放款催收紀錄卡之真正，並辯稱業已清
      償完畢，提出抵押權塗銷同意書、清務清償證明書（本院
      卷一第129 、130 頁）佐證，原告對於被告所提同意書、
      證明書之形式真正，均不爭執，惟就被告所辯陳稱該系爭
      第二筆借款僅因部分清償而由花蓮企銀同意塗銷部分土地
      之抵押權登記才發給同意書及清償證明。查：三馬公司於
      承擔巨德公司之債務時，所承接的實際金額，據原告所提
      出簽呈內明載：「今有三馬汽車有限公司提出以原巨德化
      工有限公司擔保品86-1~86-4 地號土地4 筆，承接壹仟肆
      佰萬元債務及巨德化工有限公司自82、7 、8 至83、11、
      17應付利息貳佰玖拾萬伍仟捌佰玖拾貳元正，違約金伍
      拾萬仟伍佰陸拾柒元正，總計壹仟柒佰肆拾萬玖仟肆
      佰伍拾玖元正，對於該筆款項，希望以該公司名義重新向
      本行承貸壹仟柒佰萬元正，（壹仟肆佰萬元採三年期按月
      繳息方式，佰萬元採三年期本息均攤），餘額以現金償
      還」等語，並經批示同意（本院卷一第159 頁），若將文
      中「壹仟柒佰肆拾萬玖仟肆佰伍拾玖元」減去「利息貳
      佰玖拾萬伍仟捌佰玖拾貳元正，違約金伍拾萬仟伍佰
      陸拾柒元」恰為14,000,000元（00000000－（0000000 ＋
      503567）=00000000 ），且依上揭簽呈所示，三馬公司實
      際承接的不僅是14,000,000元，還包括上揭利息及違約金
      合計約當3,000, 000元，總計應為17,000,000元（000000
      00＋0000000=00000000）。至三馬公司迄今所返還的金額
      ，三馬公司另向花蓮企銀貸款3,000,000 元，並於85年4
      月12日清償該3,00 0,000元債務，又訴外人林宗男曾簽發
      支票共12紙予花蓮企銀兌現清償後，尚剩餘10,012,289元
      ，為兩造所不爭執，核與原告所提出放款催收紀錄卡所載
      下列摘要：85年4 月12日「清償中放2,859,495 ，另一中
      放利繳至84 8/30 、違約金免收。（塗銷86-4）」；85年
      5 月間「有一買戶林宗男，欲購土地，正辦理過戶中」；
      86年5 月8 日「轉催收款14,000,000本金及85 1/6~852/2
      9 利息245,247 」；86年7 月7 日「林宗男（第三人）開
      票入400,800 ×6=0000000 沖利息245247、及本金000000
      0 ，本金餘額11,840,447」；86年7 月18日「入224,958
      ，本金餘額11,615,489」；86年8 月12日「入400,800 元
      ，本金餘額11,214,689」；86年9 月10日「入400,800 元
      ，本金餘額10,813,889」；86年10月20日「入400,800 ，
      本金餘額10,413,089」；86年11月18日「入400,800 ，本
      金餘額10,012,289」等語（本院卷一第169 至170 頁），
      以及放款分戶卡（本院卷一第165 頁）之記載一致，應堪
      為憑，是三馬公司確因清償3,000,000 元，而由花蓮企銀
      允塗銷地號為86-4地號供擔保之土地，嗣又因林宗男欲購
      買供擔保的他土地，復又以直接向花蓮企銀支付價金之方
      式清償三馬公司之債務，直至86年11月18日尚有原告上述
      所請求的本金金額尚未清償，堪可認定。至被告所提出債
      務清償證明書，於「抵押權之標示」欄正係載明「土地：
      士林區○○段○○段地號：86-4」，且關於該筆土地辦理
      塗銷之日期，亦據該證明書所載「士林地政事務所於民國
      84年1 月19日收件84年士林字第01755-0 號辦理抵押權設
      定登記…」等語（本院卷一第130 頁），即該項因清償所
      塗銷抵押權登記情事約於84年1 月19日開始辦理，與上揭
      原告所提出的催繳紀錄並無違誤，是原告所稱被告所提出
      證明書及同意書均係因三馬公司清償部分債務而塗銷士林
      區○○段○○段地號86-4所出具之文書，而非因清償全部
      債務所取得之證明，堪信為真實，此外，被告並未能提出
      三馬公司再為清償之跡證，是參照前揭判例意旨，被告所
      辯尚屬空言，並不足採，原告之主張核屬有據，應足採信
      。
（三）按金錢債務之遲延利息，如其約定利率較法定利率為高者
      ，依民法第233 條第1 項但書之規定，應仍從其約定；次
      按已發生之利息及違約金債權，皆為獨立之債權，非民法
      第295 條第1 項所謂之從屬債權，此觀同條第2 項明定，
      未支付之利息，推定其隨同原本移轉於受讓人，及同法第
      126 條就此另有短期時效之規定自明。本件原告以被告係
      系爭第一、二次借款之連帶保證人，因債務屆期均未清償
      ，故就5,998,933 元部分請求自84年3 月31日起至清償日
      止，按年息1.075%計算之利息，並自84年3 月31日起至84
      年9 月30日止，按年息10.75%計算之違約金；第二次借款
      10,012,289元自86年7 月18日起至清償日止，按年息11.7
      5%計算之利息；並自86年7 月18日起至87年1 月17日止，
      按年息1.175%計算之違約金；及自87年1 月18日起至清償
      日止，按年息2.35 %計算之違約金。被告對於利息及違約
      金之利率均辯以應依法定利率計算，且主張92年2 月22日
      以前之利息及違約金請求均已罹於時效。然查：
   （1）系爭第一筆借款於借款時，花蓮企銀即與巨德公司立有
        借據，雙方就利率部分約定利息自借款日起依照花蓮企
        銀訂定之基本放款利率加0.5%（當時為年息11% ）按月
        計付，且巨德公司願按花蓮企銀調整基本放款利率而機
        動調整。至違約金部分，逾期在6 個月內者，按前揭利
        率之一成加付違約金；超逾六個月者，其超逾六個月部
        分另按前揭利率之二成加付違約金，嗣89年3 月13日花
        蓮企銀以臺灣臺北地方法院士林分院83年度票字第399
        號裁定為執行名義以本金20,000,000元及以利率10.75%
        之遲延利息聲請參與分配，被告於執行中均無異議，有
        原告所提出借據1 紙、債權憑證1 份可資佐證（本院卷
        一第11、32頁）。被告對此亦不爭執，是於92年2 月22
        日花蓮企銀聲請為強制執行時，應認兩造關於第一筆借
        款的利息及違約金部分業已有變更利率固定以10.75%計
        算遲延利息，而不再就違約金為請求之默示合意，且該
        10.75%之約定利率又較法定利率5%為高，原告就第一筆
        借款所餘5,998,933 元依該利率向巨德公司及被告請求
        遲延利息，自屬適法有據，但逾此部分之請求，為無理
        由，不應准許。
   （2）系爭第二筆借款於借款時，花蓮企銀與三馬公司於本票
        上，雙方就利率部分約定利息自借款日起依照花蓮企銀
        訂定之基本放款利率加1.95% （當時為年息11.75%）按
        月計付，且三馬公司願按花蓮企銀調整基本放款利率而
        機動調整。至違約金部分，逾期在6 個月內者，按前揭
        利率之一成加付違約金；超逾六個月者，其超逾六個月
        部分另按前揭利率之二成加付違約金。嗣90年11月6 日
        花蓮企銀以臺灣臺北地方法院84年度票字第18791 號裁
        定為執行名義以本金14,000,000元及以利率11.75%之遲
        延利息聲請執行，被告於執行中均無異議，有原告所提
        出本票1 紙、債權憑證1 份可資佐證（本院卷一第21、
        33 頁 ）。被告對此亦不爭執，是於90年11月6 日花蓮
        企銀聲請為強制執行時，應認兩造關於第二筆借款的利
        息及違約金部分業已有變更利率固定以11.75%計算遲延
        利息，而不再就違約金為請求之默示合意，且該11.75%
        之約定利率又較法定利率5%為高，原告就第二筆借款依
        該利率向三馬公司及被告請求遲延利息，自屬適法，逾
        此部分之請求，亦無理由，不應准許。
   （3）系爭第一筆借款承前所述，於三馬公司84年3 月30日承
        接時，因已就20,000,000元遲延清償之利息及違約金，
        概括算定為3,000,000 元為清償，是所餘5,998,933 元
        ，應自84年4 月1 日重行起算遲延利息，然原告對系爭
        第一筆借款於89年3 月13日曾聲請強制執行未果，此有
        前揭由本院所發給債權憑證上註明：「本件債權人經參
        加本院89年民執春字第3747號分配，於89年3 月13日受
        償新台幣零元正」等字眼，後原告又於92年2 月12日聲
        請換發，有該債權憑證附卷可稽（本院卷一第32頁），
        是迄原告於起訴之97年2 月15日為請求，原告之利息請
        求均未逾5 年以上之期間，是被告此部分時效抗辯，並
        無理由，應不足採。
   （4）系爭第二筆借款依約三馬公司係自84年5 月30日起負遲
        延責任，然花蓮企銀於90年11月6 日聲請本票執行時，
        被告未為抗辯，有臺灣臺北地方法院債權憑證註明：「
        本件於90年11月6 日經台北地方法院90年度民執黃字第
        23864 號執行無結果」等語在卷可按（本院卷一第33頁
        ），是迄92年2 月22日則係遲延利息經原告為執行請求
        中斷時效後重行起算時效5 年的期間內，被告主張92年
        2 月22日以前之利息請求罹於時效，自於法未合，並不
        足採。
（四）被告之抵銷主張
 （1）本件被告另以花蓮企銀因誤將第一筆借款之利息及違約金
      約當為3,000,000 元，要求三馬公司於承接14,000,000元
      之債務時，亦一併承接，致三馬公司於申請承接之借款本
      息於一年後，即達17,439,459元，其等以第一筆借款為基
      礎計算第二筆借款之利息及違約金，三馬公司並另借3,00
      0,000 及現金439,459 元償還予花蓮企銀，花蓮企銀即有
      溢領之不當得利，故以14,000,000元之本金自82年7 月8
      日起至83年11月17日止之利息應為2,046,800 元，違約金
      應為334,11 0元，三馬公司溢付之金額應為1,058,549 元
      主張抵銷。原告則對於被告之抗辯陳稱被告主張至少有43
      9,459 元係自行清償，並不實在，且三馬公司之利息清償
      應無溢繳情事。經查：三馬公司之利息清償方式係花蓮企
      銀與三馬公司間約定之結果，此據原告所提出簽呈，其中
      黃經理所批示補充內容：第三人三馬汽車有限公司有意承
      接本案其中四筆土地債務續貸，並繳即期支票金額伍拾萬
      元正，為償還未繳利息部分…」等語明確，是三馬公司之
      承接主要目的即為償還第一筆借款之利息，則雙方約定扣
      除本金14,000,000元，餘3,439,459 元，另申請3,000,00
      0 元之借款，以支應利息支出，不僅有利於債務人巨德公
      司、三馬公司，且屬契約自由之表現，並無不合理處，是
      被告該部分之主張，顯屬無據，應不足採。
 （2）依民法第321 條規定：「對於一人負擔數宗債務而其給付
      之種類相同者，如清償人所提出之給付，不足清償全部債
      額時，由清償人於清償時，指定其應抵充之債務」，被告
      復主張被告於本院另案96年度重訴字第339 號判決原告應
      負擔訴訟費用153,768 元之債權，於審理中指定應與原告
      對於巨德公司所享有之債權為抵銷，原告對此並不爭執，
      且經本院調閱上開卷宗查閱無訛，堪認有理由，應予抵銷
      。惟依民法第323 條規定：「清償人所提出之給付，應先
      抵充費用，次充利息，次充原本」，是原告關於5,998,93
      3 元之利息部分應於扣除153,768 元後請求之。
六、綜上所述，巨德公司仍有5,998,933 元未清償、三馬公司仍
    有10,012,289元未清償，且巨德公司係自84年4 月1 日起始
    負遲延清償責任，三馬公司應自84年5 月30日即應負遲延責
    任，是原告基於兩造間連帶保證法律關係，請求被告給付原
    告16,011,222元（0000000 ＋00000000=00000000 ）及如附
    表所示之利息，為有理由，應予准許，逾此部分之請求，為
    無理由，應予駁回。
七、本件原告陳明願供擔保聲請假執行之宣告，經核並無不合，
    爰酌定相當之擔保金額准許之。另原告敗訴部分既經駁回，
    其假執行之聲請即失所依據，應併與駁回。
八、本件事證已臻明確，兩造其餘主張陳述及所提證據，於判決
    結果已無影響，爰不逐一論列，併此敘明。
九、據上論結：本件原告之訴為一部有理由、一部無理由，依民
    事訴訟法第79條、第390 條第2 項，判決如主文。
中    華    民    國    98    年    12    月    23    日
                  民事第一庭  法  官  古振暉
以上正本證明與原本無異。
如對本判決上訴，應於判決送達後20日內向本院提出上訴狀。
中    華    民    國    98    年    12    月    30    日
                              書記官  姜貴泰
附表：
  ┌──┬───────┬────────┐
  │編號│本        金  │利        息    │
  ├──┼───────┼────────┤
  │1   │新臺幣伍佰玖拾│自民國八十四年四│
  │    │玖萬捌仟玖佰│月一日起至清償日│
  │    │拾元        │止，按年息百分之│
  │    │              │十‧七五計算之利│
  │    │              │息並扣除新臺幣壹│
  │    │              │拾伍萬仟柒佰陸│
  │    │              │拾捌元          │
  ├──┼───────┼────────┤
  │2   │新臺幣壹仟零壹│自民國八十六年七│
  │    │萬貳仟貳佰捌拾│月十八日起至清償│
  │    │玖元          │日止，按年息百分│
  │    │              │之十一‧七五計算│
  │    │              │之利息。        │
  │    │              │                │
  └──┴───────┴────────┘

司法院資訊處製作；財團法人民間司法改革基金會備份。
